ACORDAO-COMPLETO-2419337

ACÓRDÃO 8234/2020 ATA 25/2020 - PRIMEIRA CÂMARA

Vistos, relatados e discutidos estes autos de processo de tomada de contas especial instaurada pela Superintendência Estadual da Fundação Nacional de Saúde no Estado da Paraíba em face da não aprovação da prestação de contas final e do não atingimento do objeto pactuado por meio do Convênio 703/2007,
	ACORDAM os Ministros do Tribunal de Contas da União, reunidos em sessão da Primeira Câmara, ante as razões expostas pelo relator, em:
	9.1. com fundamento nos arts. 1º, inciso I, 16, inciso III, alíneas "a" e "c", da Lei 8.443/1992 c/c os arts. 19 e 23, inciso III, da mesma Lei, e com os arts. 1º, inciso I, 209, inciso III, 210 e 214, inciso III, do RITCU, julgar irregulares as contas do sr. Inácio Roberto de Lira Campos (XXX.893.574-XX) , condenando-o ao pagamento das quantias abaixo discriminadas, com a fixação do prazo de 15 (quinze) dias, a contar das notificação, para comprovar, perante o Tribunal (art. 214, inciso III, alínea "a", do RITCU) , o recolhimento da dívida aos cofres da Fundação Nacional de Saúde, atualizada monetariamente e acrescida dos juros de mora, calculados a partir da data indicada, até a do efetivo recolhimento, na forma prevista na legislação em vigor:
	Valor Original (R$) 
	Data da ocorrência

	26.000,00
	27/10/2009

	39.000,00
	21/5/2010

	9.2. aplicar ao sr. Inácio Roberto de Lira Campos (XXX.893.574-XX) multa no valor de R$ 11.000,00 (onze mil reais) , nos termos do art. 57 da Lei 8.443/1992 c/c art. 267 do RITCU, fixando-lhe o prazo de quinze dias, a contar das notificações, para comprovar, perante o Tribunal (art. 214, inciso III, alínea "a", do RITCU) , o recolhimento da dívida aos cofres do Tesouro Nacional, atualizada monetariamente desde a data do presente acórdão até a data do efetivo recolhimento, se for paga após o vencimento, na forma da legislação em vigor;
	9.3. informar ao responsável que, caso se demonstre, por via recursal, a correta aplicação dos recursos, mas não se justifique a omissão da prestação de contas, o débito poderá ser afastado, mas permanecerá a irregularidade das contas, dando-se ensejo à aplicação da multa prevista no art. 58, inciso I, da Lei 8.443/1992;
	9.4. autorizar, nos termos do art. 28, inciso II, da Lei 8.443/1992, a cobrança judicial das dívidas, caso não sejam atendidas as notificações;
	9.5. autorizar, caso solicitado, o pagamento das dívidas em até 36 (trinta e seis) parcelas mensais e consecutivas, nos termos do art. 26 da Lei 8.443/1992 c/c o art. 217 do RITCU, fixando o prazo de 15 (quinze) dias, a contar do recebimento da notificação, para comprovação perante o Tribunal do recolhimento da primeira parcela, e de 30 (trinta) dias, a contar da parcela anterior, para comprovação do recolhimento das demais parcelas, devendo incidir sobre cada valor mensal, atualizado monetariamente, os juros de mora devidos, na forma prevista na legislação em vigor;
	9.6. alertar o responsável de que a inadimplência de qualquer parcela acarretará o vencimento antecipado do saldo devedor;
	9.7. dar ciência da presente deliberação ao Procurador-Chefe da Procuradoria da República no Estado da Paraíba, nos termos do § 3º do art. 16 da Lei 8.443/1992 c/c o § 7º do art. 209 do RITCU; e
9.8. dar ciência do presente acórdão ao responsável, à Funasa e à Prefeitura Municipal de Cacimba de Areia/PB.

Tomada de contas especial instaurada em razão da impugnação total de despesas realizadas com os recursos advindos de convênio cujo objeto era a construção de sistema de abastecimento de água.

Primeira Câmara

3. Responsável: Inácio Roberto de Lira Campos (XXX.893.574-XX)

13.1. Ministros presentes: Walton Alencar Rodrigues (Presidente), Benjamin Zymler (Relator) e Bruno Dantas.
13.2. Ministro-Substituto convocado: Augusto Sherman Cavalcanti.
13.3. Ministro-Substituto presente: Weder de Oliveira.

ACORDAO-COMPLETO-2496163

Acórdão 4546/2022 - Primeira Câmara

BENJAMIN ZYMLER

Adoto, como relatório, com alguns ajustes de forma, a instrução elaborada no âmbito da Secretaria de Controle Externo de Tomada de Contas Especial (SecexTCE) inserta à peça 21:
"INTRODUÇÃO
Cuidam os autos de Tomada de Contas Especial instaurada pela Superintendência Estadual da Fundação Nacional de Saúde na Paraíba, em desfavor do Sr. Inácio Roberto de Lira Campos (XXX.893.574-XX) , na condição de ex-prefeito (gestão 2009-2012) , em razão da não aprovação da prestação de contas final decorrente da execução física parcial e do não atingimento do objeto pactuado mediante o Convênio 703/2007 (Siafi 628204) , celebrado entre o município de Cacimba de Areia/PB e a referida fundação.
HISTÓRICO
De acordo com as informações contidas no ajuste (peça 1, p. 25 e 27-37) e no respectivo plano de trabalho (peça 1, p. 51-53) , o instrumento de repasse em testilha teve por objeto a construção de um sistema de abastecimento de água naquela municipalidade, cuja vigência estabelecida inicialmente foi de doze meses a partir da assinatura, nos termos da cláusula décima primeira. Após sucessivas prorrogações, o convênio vigeu no período de 31/12/2007 a 30/6/2012, conforme aditivos firmados (peças 1, p. 69, e 2, p. 5, 11-12 e 20-21) , com prazo final para apresentação da prestação de contas em até sessenta dias após o término da vigência, consoante a cláusula terceira.
Para executá-lo, foram previstos R$ 133.900,00, sendo R$ 130.000,00 a cargo da União (concedente) e R$ 3.900,00 a título de contrapartida municipal (convenente) . Não obstante o pactuado, os recursos federais foram parcialmente liberados em duas parcelas, no montante de R$ 65.000,00, da seguinte forma:
Tabela 1 - Repasses da concedente
	Ordem Bancária
	Data de emissão
	Valor (R$) 

	2009OB810689
	27/10/2009
	26.000,00

	2010OB804717
	21/5/2010
	39.000,00

	Total (R$) 
	65.000,00

	Fonte: lista de ordens bancárias emitidas (peça 4, p. 4) .

Compulsando os autos, observa-se que inexistem informações e documentos hábeis a comprovar as datas em que ocorreram os créditos em conta bancária específica e vinculada à gestão dos recursos públicos destinados ao repasse em tela.
Após o término da vigência do ajuste, em 4/2/2013 (peça 2, p. 29) , o município de Cacimba de Areia/PB, por intermédio de seu gestor máximo, fora devidamente notificado pela Funasa para apresentar a prestação de contas final do ajuste em tela, nos termos da Notificação 19/2013/SETOR DE PRESTAÇÃO DE CONTAS/GAB, de 30/1/2013 (peça 2, p. 23-28) . Em resposta, o Sr. Orisman Ferreira da Nóbrega, prefeito com mandato de 2013-2016, informou que a gestão anterior, sob a responsabilidade do Sr. Inácio Roberto de Lira Campos, não havia deixado quaisquer documentos referentes ao convênio e, em razão disso, já estava tomando as medidas administrativas e judiciais cabíveis (peça 2, p. 31-32) .
Ato contínuo, em que pese devidamente notificado pela Funasa, em 24/4/2013 (peça 2, p. 57) , para envio da prestação de contas final, nos termos da Notificação 105/2013/SETOR DE PRESTAÇÃO DE CONTAS/GAB/SUEST/PB, de 17/4/2013 (peça 2, p. 35-36) , o Sr. Inácio Roberto de Lira Campos, gestor responsável pela execução do convênio à época, manteve-se inerte nesse sentido.
Diante disso, a Funasa procedeu à avaliação técnica do objeto e, após vistoria in loco em 11/3/2016, constatou a execução física de 36,86% do objeto pactuado, sem etapa útil, nos termos do Relatório 3 de Visita Técnica, emitido em 8/7/2016 (peça 2, p. 49-55) , bem como consignou pendências documentais relevantes e necessárias à adequada avaliação da execução do objeto por parte do poder concedente.
Sob o ponto de vista financeiro, a Funasa concluiu pela não aprovação da integralidade dos recursos até então repassados, nos termos do Parecer Financeiro 106/2016, de 11/10/2016 (peça 2, p. 60-62) , com os seguintes apontamentos, ipssis litteris:
'a) Não apresentação da prestação de contas final, no valor de R$ 65.000,00, contrariando pressuposto contido no art. 28 da IN-STN-01/97;
b) Execução física parcial e não atingimento do objeto pactuado no convênio, conforme Relatório de Vista Técnica '3', fls.406/12, cujos percentuais de execução física e de atingimento do objeto pactuado foram mensurados em 36,86% e 0,00% respectivamente, causando prejuízo ao erário de R$ 65.000,00, infração contida na letra 'a', inciso XII, do art.7°, da IN/STN-01/97;
c) Despesas com tarifa bancária, no valor de R$ 4,00, em infringência ao art. 8º da IN/STN01/97; e
d) Não atendimento à Notificação nº 191/2013/Setor de Prestação de Contas/Suest/PB, datada de 13/08/2013; fls. 229/33, cujo AR data de 23/08/2013, a qual solicita a prestação de contas final.'
Caracterizadas as irregularidades e esgotadas as medidas administrativas internas sem a obtenção do ressarcimento do débito causado aos cofres da União, o órgão instaurador, em seu Relatório de Tomada de Contas Especial 703/07, emitido em 9/3/2017 (peça 3, p. 26-31) , com a indicação circunstanciada das providências adotadas pela autoridade administrativa no instrumento de repasse em questão, pugnou pela imputação de débito, no montante original de R$ 65.000,00, ao Sr. Inácio Roberto Lira Campos, na condição de ex-prefeito (gestão 2005-2008 e 2009-2012) , em razão da 'não aprovação da prestação de contas final, decorrente da execução física parcial e não atingimento do objeto pactuado' por meio do Convênio 703/2007 (Siafi 628204) , celebrado com o município de Cacimba de Areia/PB, para a construção de um sistema de abastecimento de água.
Consoante demonstrado nos quadros de peça 3, p. 29, a despeito de devidamente notificado pela Funasa acerca das irregularidades constatadas, com a ocorrência de dano ao erário, para a apresentação de justificativas ou devolução dos recursos impugnados, o responsável arrolado se manteve inerte nesse sentido.
 O Relatório de Auditoria 793/2018 (peça 5, p. 6-9) contém a devida manifestação acerca dos quesitos mencionados no art. 4º, inciso V e § 1º, da Instrução Normativa TCU 71, de 28 de novembro de 2012, tendo concluído aquela instância de controle pela irregularidade das presentes contas com os mesmos contornos do instaurador, conforme Certificado de Auditoria 793/2018 (peça 5, p. 10-11) e Parecer do Dirigente do Órgão de Controle Interno 793/2018 (peça 5, p. 12-13) .
 Em Pronunciamento Ministerial de peça 5, p. 14, o Ministro de Estado da Saúde, na forma do art. 52, da Lei 8.443, de 16 de julho de 1992, atesta haver tomado conhecimento das conclusões do controle interno, em obediência aos ditames previstos na Instrução Normativa TCU 71, de 28 de novembro 2012.
 Uma vez remetidos os autos a este Tribunal para fins de apreciação e julgamento, em sede de instrução preliminar (peça 6) , a análise dos pressupostos de procedibilidade previstos na IN/TCU 71/2012 verificou que não havia óbices preliminares que impedissem o prosseguimento desta tomada de contas especial, uma vez que não se configurou o transcurso de mais de dez anos entre o fato gerador e a primeira notificação válida dos responsáveis pela autoridade administrativa competente. Ademais, o valor atualizado do débito apurado (sem juros) em 1/1/2017 era superior a R$ 100.000,00, na forma estabelecida conforme os arts. 6º, inciso I, e 19 da IN/TCU 71/2012, modificada pela IN/TCU 76/2016.
 Após as considerações técnicas acerca da apuração dos fatos, identificação dos responsáveis e a quantificação do dano para fins de ressarcimento, a análise preliminar pugnou pela audiência e citação do responsável com os seguintes contornos (peça 6) :
'41.1	realizar a citação do responsável abaixo qualificado, com fundamento nos arts. 10, § 1º, e 12, incisos I e II, da Lei 8.443/1992 c/c o art. 202, incisos I e II, do Regimento Interno deste Tribunal, para que, no prazo de quinze dias, apresente alegações de defesa quanto à irregularidade detalhada a seguir:
Irregularidade 1: não comprovação da boa e regular aplicação dos recursos em razão da omissão no dever de prestar contas do Convênio 703/2007 (Siafi 628204) .
Dispositivos violados: arts. 37, caput, e 70, parágrafo único, da Constituição Federal; art. 93 do Decreto-Lei 200/1967; art. 28 Instrução Normativa - STN 1/1997 (vigente à época) ; e cláusula segunda, inciso II, alínea "l" do Convênio 703/2007.
Qualificação do responsável:
Nome/CPF/função/gestão: Sr. Inácio Roberto de Lira Campos, XXX.893.574-XX, Prefeito do Município de Cacimba de Areia/PB, 2005-2008 e 2009-2012.
Conduta: na condição de gestor máximo do ente convenente, omitir-se de prestar contas acerca da boa e regular aplicação dos recursos recebidos e aplicados durante a sua gestão para a construção do sistema de abastecimento de água no município de Cacimba de Areia/PB, nos termos pactuados com a Fundação Nacional de Saúde;
Nexo de Causalidade: o ato omissivo do responsável impediu o estabelecimento do nexo causal entre os eventuais desembolsos e os recursos repassados para o atendimento do objeto pactuado no Convênio 703/2007 (Siafi 628204) , resultando em presunção de dano ao erário; e
Culpabilidade: não há excludentes de ilicitude, de culpabilidade e de punibilidade; é razoável supor que o responsável tinha consciência da ilicitude de sua conduta; era exigível conduta diversa da praticada, qual seja, desincumbir-se do seu dever por meio da apresentação da prestação de contas no prazo e forma devidos.
e/ou recolha aos cofres da Fundação Nacional de Saúde as quantia abaixo indicada, referente à irregularidade e aos elementos de responsabilização acima descritos, atualizada monetariamente a partir da respectiva data até o efetivo recolhimento, abatendo-se na oportunidade a quantia eventualmente ressarcida, na forma da legislação em vigor;
	Valor original (R$) 
	Data da ocorrência

	26.000,00
	27/10/2009

	39.000,00
	21/5/2010

    			Valor atualizado até 11/3/2019: R$ 109.012,79
41.2	realizar a audiência do responsável abaixo qualificado, com fundamento nos arts. 10, § 1º, e 12, incisos I e III, da Lei 8.443/1992 c/c o art. 202, incisos I e III, do RI/TCU, para que, no prazo de quinze dias, apresente as razões de justificativa quanto à irregularidade a seguir detalhada:
Irregularidade 2: não cumprimento do prazo originalmente estipulado para prestação de contas do Convênio 703/2007 (Siafi 628204) .
Dispositivos violados: arts. 37, caput, e 70, parágrafo único, da Constituição Federal; art. 93 do Decreto-Lei 200/1967; art. 28 Instrução Normativa - STN 1/1997 (vigente à época) ; e cláusula segunda, inciso II, alínea "l" do Convênio 703/2007.
Qualificação do responsável:
Nome/CPF/função/gestão: Sr. Inácio Roberto de Lira Campos, XXX.893.574-XX) , Prefeito do Município de Cacimba de Areia/PB, 2005-2008 e 2009-2012.
Conduta: descumprir o prazo originalmente estipulado para prestação de contas dos valores transferidos por meio do Convênio 703/2007 (Siafi 628204) , celebrado entre o município de Cacimba de Areia/PB e a Funasa, cuja expiração se deu em 29/8/2012;
Nexo de Causalidade: o ato omissivo do responsável impediu a comprovação do liame entre os recursos recebidos pelo município de Cacimba de Areia/PB e a sua destinação para a construção do sistema de abastecimento de água, e dessa forma, impossibilitou a aferição da boa e regular gestão dos valores repassados; e
Culpabilidade: não há excludentes de ilicitude, de culpabilidade e de punibilidade; é razoável supor que a responsável tinha consciência da ilicitude de sua conduta; era exigível conduta diversa da praticada, qual seja, desincumbir-se do seu dever por meio da apresentação da prestação de contas no prazo e forma devidos.'
 Com a aquiescência dos dirigentes da unidade técnica, nos termos dos pronunciamentos uníssonos (peças 7-8) , a proposta foi, então, submetida ao Ministro-Relator Benjamin Zymler, que, conforme o Despacho de 29/3/2019 (peça 9) , acolheu-a integralmente, ocasião em que foram autorizadas a citação e a audiência, nos termos acima delineados.
 Haja vista as tentativas frustradas de notificação do responsável, consoante os esforços envidados e ainda esgotadas as possibilidades de obtenção de outros domicílios nos sistemas administrativos à disposição desta Corte (peças 10-17 e 20) , foram promovidas a citação e a audiência do Sr. Inácio Roberto de Lira Campos mediante o Edital 15/2020-TCU/Seproc, de 17/1/2020 (peça 18) , publicado no Diário Oficial da União 15, Seção 3, de 22/1/2020 (peça 19) .
 Não obstante, apesar de devidamente notificado, compulsando os autos, observa-se que o responsável epigrafado se manteve inerte perante esta Corte de Contas e, desta forma, não se manifestou quanto à irregularidade a ela imputada, no prazo regimental fixado. Ademais, em pesquisa realizada na base de dados deste Tribunal em 26/2/2020, observa-se que não há documentos pendentes de juntada nestes autos que guardem relação com eventuais alegações de defesa apresentadas pelo responsável, ainda que intempestivas.
 Assim, autos foram, então, encaminhados à unidade técnica para fins de instrução e consequente apreciação no mérito pelo Tribunal, após a prévia manifestação do Parquet de Contas.
EXAME TÉCNICO
 O exame técnico ora proposto compreende a análise da revelia configurada, tomando como base as irregularidades atribuídas ao responsável, no âmbito da preliminar, em cotejo com os elementos comprobatórios constantes dos autos e os argumentos que possam ser aproveitados em favor dela em manifestações colhidas na fase interna desta tomada de contas especial, acaso existentes.
 Preliminarmente, cumpre tecer breves considerações sobre a forma como são realizadas as comunicações processuais no TCU. A esse respeito, destacam-se o art. 179 do Regimento Interno do TCU (Resolução 155, de 4/12/2002) e os arts. 3º e 4º, inciso III, § 1º, da Resolução TCU 170, de 30 de junho de 2004, in verbis:
'Art. 179. A citação, a audiência ou a notificação, bem como a comunicação de diligência, farse-ão:
I - mediante ciência da parte, efetivada por servidor designado, por meio eletrônico, fac-símile, telegrama ou qualquer outra forma, desde que fique confirmada inequivocamente a entrega da comunicação ao destinatário;
II - mediante carta registrada, com aviso de recebimento que comprove a entrega no endereço do destinatário;
III - por edital publicado no Diário Oficial da União, quando o seu destinatário não for localizado (...) .'
'Art. 3º As comunicações serão dirigidas ao responsável, ou ao interessado, ou ao dirigente de órgão ou entidade, ou ao representante legal ou ao procurador constituído nos autos, com poderes expressos no mandato para esse fim, por meio de:
I - correio eletrônico, fac-símile ou telegrama;
II - servidor designado;
III - carta registrada, com aviso de recebimento;
IV - edital publicado no Diário Oficial da União, quando o seu destinatário não for localizado, nas hipóteses em que seja necessário o exercício de defesa'.
'Art. 4º. Consideram-se entregues as comunicações:
I - efetivadas conforme disposto nos incisos I e II do artigo anterior, mediante confirmação da ciência do destinatário;
II - realizadas na forma prevista no inciso III do artigo anterior, com o retorno do aviso de recebimento, entregue comprovadamente no endereço do destinatário;
III - na data de publicação do edital no Diário Oficial da União, quando realizadas na forma prevista no inciso IV do artigo anterior.
§ 1º O endereço do destinatário deverá ser previamente confirmado mediante consulta aos sistemas disponíveis ao Tribunal ou a outros meios de informação, a qual deverá ser juntada ao respectivo processo. (...) '
 Bem se vê, portanto, que a validade da citação via postal não depende de que o aviso de recebimento seja assinado pelo próprio destinatário da comunicação, o que dispensa, no caso em tela, a entrega do AR em 'mãos próprias'. A exigência da norma é no sentido de o Tribunal verificar se a correspondência foi entregue no endereço correto, residindo aqui a necessidade de certeza inequívoca. 
 Não é outra a orientação da jurisprudência do TCU, conforme se verifica dos julgados a seguir transcritos:
Acórdão 3648/2013-TCU-Segunda Câmara | Relator: Ministro José Jorge
'São válidas as comunicações processuais entregues, mediante carta registrada, no endereço correto do responsável, não havendo necessidade de que o recebimento seja feito por ele próprio.'
Acórdão 1019/2008-TCU-Plenário | Relator: Ministro Benjamin Zymler
'É prescindível a entrega pessoal das comunicações pelo TCU, razão pela qual não há necessidade de que o aviso de recebimento seja assinado pelo próprio destinatário. Entregandose a correspondência no endereço correto do destinatário, presume-se o recebimento da citação.'
Acórdão 1.526/2007Plenário | Relator: Ministro Aroldo Cedraz
'As comunicações do TCU, inclusive as citações, deverão ser realizadas mediante Aviso de Recebimento - AR, via Empresa Brasileira de Correios e Telégrafos, bastando para sua validade que se demonstre que a correspondência foi entregue no endereço correto.'
 A validade do critério de comunicação processual do TCU foi referendada pelo Supremo Tribunal Federal, nos termos do julgamento do MS-AgR 25.816/DF, por meio do qual se afirmou a desnecessidade da ciência pessoal do interessado, entendendo-se suficiente a comprovação da entrega do 'AR' no endereço do destinatário:
'EMENTA: AGRAVO REGIMENTAL. MANDADO DE SEGURANÇA. DESNECESSIDADE DE INTIMAÇÃO PESSOAL DAS DECISÕES DO TRIBUNAL DE CONTAS DA UNIÃO. ART. 179 DO REGIMENTO INTERNO DO TCU. INTIMAÇÃO DO ATO IMPUGNADO POR CARTA REGISTRADA, INICIADO O PRAZO DO ART. 18 DA LEI nº 1.533/51 DA DATA CONSTANTE DO AVISO DE RECEBIMENTO. DECADÊNCIA RECONHECIDA. AGRAVO IMPROVIDO.
O envio de carta registrada com aviso de recebimento está expressamente enumerado entre os meios de comunicação de que dispõe o Tribunal de Contas da União para proceder às suas intimações.
O inciso II do art. 179 do Regimento Interno do TCU é claro ao exigir apenas a comprovação da entrega no endereço do destinatário, bastando o aviso de recebimento simples.'
 Haja vista as tentativas frustradas de notificação do responsável, consoante os esforços envidados e ainda esgotadas as possibilidades de obtenção de outros domicílios nos sistemas administrativos à disposição desta Corte (peças 10-17) , foram promovidas a citação e a audiência do Sr. Inácio Roberto de Lira Campos mediante o Edital 15/2020-TCU/Seproc, de 17/1/2020 (peça 18) , publicado no Diário Oficial da União 15, Seção 3, de 22/1/2020 (peça 19) .
 Na oportunidade, conforme demonstrado no despacho de conclusão das comunicações processuais (peça 20) , além do endereço obtido junto ao sistema CPF da Receita Federal, a notificação do responsável também ocorreu a partir de outras fontes coligidas de outros sistemas corporativos de que dispõe este Tribunal, no entanto sem sucesso.
 Verifica-se, pois, que o responsável foi notificado, mediante edital, de forma bastante zelosa, razão pela qual se comprova devidamente a entrega dos respectivos instrumentos em consonância com a lei e a jurisprudência aplicáveis.
 Superada a análise acerca da validade das notificações, transcorrido o prazo regimental fixado e mantendo-se inerte o aludido responsável, impõe-se que seja considerada revel, dando-se prosseguimento ao processo, com fulcro no art. 12, § 3º, da Lei 8.443, de 16 de julho de 1992.
 Nos processos do TCU, a revelia não leva à presunção de que seriam verdadeiras todas as imputações levantadas contra os responsáveis, diferentemente do que ocorre no processo civil, em que a revelia do réu opera a presunção da verdade dos fatos narrados pelo autor. Dessa forma, a avaliação da responsabilidade do agente não pode prescindir da prova existente no processo ou para ele carreada.
 Ao não apresentar sua defesa, o responsável deixou de produzir prova da regular aplicação dos recursos sob suas responsabilidades, em afronta às normas que impõem aos gestores públicos a obrigação legal de, sempre que demandados pelos órgãos de controle, apresentar os documentos que demonstrem a correta utilização das verbas públicas, a exemplo do contido no art. 93 do Decreto-Lei 200/67: 'Quem quer que utilize dinheiros públicos terá de justificar seu bom e regular emprego na conformidade das leis, regulamentos e normas emanadas das autoridades administrativas competentes.'
 Com efeito, conforme análises empreendidas na fase interna e pela unidade técnica deste Tribunal no bojo da instrução preliminar, constatou-se a não comprovação da boa e regular aplicação dos recursos em razão da omissão no dever de prestar contas do Convênio 703/2007 (Siafi 628204) , nos seguintes termos observados (peça 6) :
'27. Não obstante as conclusões do tomador no sentido de considerar como motivações do prejuízo ao erário a inexecução física parcial e o não atingimento objeto pactuado, perscrutando os autos, consoante as informações e evidências contidas nas Notificações 19/2013/SETOR DE PRESTAÇÃO DE CONTAS/GAB (peça 2, p. 23-28) e 105/2013/SETOR DE PRESTAÇÃO DE CONTAS/GAB/SUEST/PB (peça 2, p. 35-36) , no Parecer Financeiro 106/2016 (peça 2, p. 60-62) , no Relatório 3 de Visita Técnica (peça 2, p. 49-55) e no Relatório de Tomada de Contas Especial 703/07 (peça 3, p. 26-31) , observa-se que, a rigor, estar-se diante da não comprovação da boa e regular aplicação dos recursos federais repassados por força do Convênio 703/2007 (Siafi 628204) em razão da omissão do dever de prestar contas e por esse motivo o responsável deve ser devidamente citado.
28.	Da análise conjunta dos documentos pertinentes ao ajuste, verifica-se que os prazos de execução, no período de 31/12/2007 a 30/6/2012, e de prestação de contas, até 29/8/2012, recaíram integral e exclusivamente durante os dois mandatos do Sr. Inácio Roberto de Lira Campos em 2005-2008 e 2009-2012.
29. De acordo a jurisprudência consolidada deste Tribunal, caso não tenham sido apresentadas as contas relativas a convênios executados na gestão anterior, compete ao prefeito sucessor apresentar toda a documentação comprobatória da aplicação dos recursos federais recebidos por seu antecessor e, na impossibilidade de fazê-lo, adotar as ações legais visando ao resguardo do patrimônio público.'
SÚMULA TCU 230
Compete ao prefeito sucessor apresentar as contas referentes aos recursos federais recebidos por seu antecessor, quando este não o tiver feito ou, na impossibilidade de fazê-lo, adotar as medidas legais visando ao resguardo do patrimônio público com a instauração da competente Tomada de Contas Especial, sob pena de co-responsabilidade.
30.	Este entendimento funda-se no princípio da continuidade administrativa, segundo o qual a obrigatoriedade de apresentar a prestação de contas recai sobre o administrador que se encontrar na titularidade do cargo, independentemente do fato de ter ou não sido ele o signatário do convênio, plano de aplicação, ou recebedor dos recursos.
31.	No caso sob análise, em que o repasse dos recursos se deu inteiramente no mandato do prefeito antecessor, a execução do ajuste e ainda o prazo para apresentação da prestação de contas, assim como havendo informação de que o sucessor justificou a omissão e adotou medidas judiciais com vistas ao ressarcimento dos valores repassados, a jurisprudência do TCU é de que não deve haver a responsabilização do sucessor, nos termos constatados no processo e evidenciados à peça 2, p. 31-32, 39-40 e 48, e à peça 4, p. 3.'
 Mesmo as alegações de defesa não sendo apresentadas, considerando o princípio da verdade real que rege esta Corte, procura-se buscar, em manifestações do responsável na fase interna desta tomada de contas especial, argumentos que possam ser aproveitados em favor dele. No entanto, a despeito de notificado durante a fase apuratória, acerca do prejuízo aos cofres públicos configurado, para apresentação de justificativas com vistas ao afastamento das irregularidades detectadas pelo tomador, da mesma forma, não houve manifestação nesse sentido.
 Em se tratando de processo em que a parte interessada não se manifestou acerca das irregularidades imputadas, não há elementos para que se possa efetivamente aferir e reconhecer a ocorrência de boa-fé na conduta do responsável, podendo este Tribunal, desde logo, proferir o julgamento de mérito pela irregularidade das contas, conforme nos termos dos §§ 2º e 6º do art. 202 do Regimento Interno do TCU.
 Nesse sentido, são os Acórdão 2064/2011-TCU-Primeira Câmara, da relatoria do Ministro Ubiratan Aguiar; 6.182/2011-1ª Câmara, da relatoria do Ministro Weber de Oliveira; 4.072/2010-1ª Câmara, da relatoria do Ministro Valmir Campelo; 1.189/2009-1ª Câmara, da relatoria do Ministro Marcos Bemquerer; e 731/2008-Plenário, da relatoria do Ministro Aroldo Cedraz; dentre outros.	
 Realizado o exame acerca da revelia configurada, por derradeiro, no que se refere à ocorrência da prescrição da pretensão punitiva, consoante o incidente de uniformização de jurisprudência deliberado no Acórdão 1441/2016-TCU-Plenário, da relatoria do Ministro Benjamin Zymler, aplica-se o prazo de dez anos previsto no art. 205 do Código Civil vigente, a contar da data de ocorrência do fato tido por irregular.
 No presente caso, considera-se o ato irregular praticado em 29/8/2012, adotando-se como parâmetro o prazo final para a apresentação da prestação de contas (peça 4, p. 3) . Isso porque o prejuízo ao erário decorre da realização de gastos em desacordo com a legislação aplicável, razão pela qual se espera que a entidade contratada, por intermédio de seu representante legal, promova a regularização até o momento em que prestou contas ao contratante. A partir daí, nasceu para a Administração Pública a pretensão para sancionar os responsáveis por informações inverídicas e falhas na prestação de contas encaminhada.
 Já o ato que ordenou a citação dos arrolados ocorreu em 29/3/2019 (peça 9) , antes, portanto, do transcurso de dez anos entre esse ato e os fatos impugnados, razão pela qual, reconhecida a interrupção do prazo prescricional, conforme preconiza o art. 202, inciso I, do Código Civil vigente, inexiste no presente processo óbice ao exercício da ação punitiva por parte deste Tribunal.
 Destarte, é medida que se impõe, desde já, o julgamento irregular das contas do Sr. Inácio Roberto de Lira Campos, condenando-o ao pagamento do débito apurado, impondo-lhe as multas dos arts. 57 e 58, inciso I, da Lei 8.443/1992, ante a alta reprovabilidade das condutas atentatórias à accountability pública.
 Quanto à possibilidade de aplicação cumulativa das referidas multas, ainda que seja adequada a realização de citação e audiência do responsável, por força do disposto no art. 209, § 4º, do RI/TCU, o Tribunal reconhece que existe relação de subordinação entre as condutas de 'não comprovação da aplicação dos recursos' e de 'omissão na prestação de contas', sendo a primeira consequência da segunda, o que enseja, na verificação das duas irregularidades, a aplicação da multa do art. 57, com o afastamento da multa do art. 58, inciso I, em atenção ao princípio da absorção, conforme o entendimento dos Acórdão 9579/2015-TCU-Segunda Câmara, da relatoria do Ministro Vital do Rêgo, e 2.469/2019-Primeira Câmara, da relatoria do Ministro Augusto Sherman. Conforme leciona Cezar Bitencourt (Tratado de Direito Penal: parte geral - 8 Ed. - São Paulo: Saraiva, 2003. Pg.565) , na absorção, ' (...) a pena do delito mais grave absorve a pena do delito menos grave, que deve ser desprezada'.
 No caso concreto, a 'omissão no dever de prestar contas', embora seja uma irregularidade autônoma, funciona como fase ou meio para a consecução da 'não comprovação da aplicação dos recursos', havendo clara relação de interdependência entre essas condutas. Dessa forma, recaindo a duas ocorrências num mesmo gestor, deve prevalecer a pena do delito mais grave, qual seja, a multa do art. 57 da Lei 8.443/1992
CONCLUSÃO
 Em face da análise promovida, opera-se a revelia em face do Sr. Inácio Roberto de Lira Campos e conclui-se que os atos por ela praticados configuraram dano aos cofres públicos federais, no montante original de R$ 65.000,00, devido a não comprovação da boa e regular aplicação dos recursos em razão da omissão no dever de prestar contas do Convênio 703/2007 (Siafi 628204) .
 Mesmo configurada a revelia frente à citação deste Tribunal e inexistindo comprovação da boa e regular aplicação dos recursos transferidos, é medida que se impõe dar seguimento ao processo proferindo o julgamento com os elementos até aqui presentes, nos termos do art. 12, § 3º, da Lei 8.443/1992, e art. 202, § 8º, do Regimento Interno desta Corte de Contas.
 No tocante à aferição quanto à ocorrência de boa-fé na conduta do responsável, conforme determina o § 2º do art. 202 do Regimento Interno deste Tribunal, em se tratando de processo em que partes interessadas não se manifestaram acerca das irregularidades imputadas, não há elementos para que se possa efetivamente reconhecê-la, podendo esta Corte de Contas, desde logo, proferir julgamento de mérito pela irregularidade das contas, nos termos do § 6º de mesma norma regimental.
 Tal interpretação decorre da compreensão de que, relativamente à fiscalização dos gastos públicos, privilegia-se como princípio básico a inversão do ônus da prova, pois cabe ao gestor comprovar a boa aplicação dos dinheiros e valores públicos sob sua responsabilidade.
 Destarte, desde logo, devem as contas do Sr. Inácio Roberto de Lira Campos ser julgadas irregulares, procedendo-se à condenação em débito, com a aplicação das multas previstas nos arts. 57 e 58, inciso I, da Lei 8.443/1992, a primeira por conta do débito e a segunda por conta da ausência de justificativa para a não apresentação das contas no prazo devido.
 Como as multas acima referidas são mutuamente excludentes (com débito/sem débito) , propõe-se a absorção da segunda pela primeira, bem como informar ao responsável que, em caso de demonstração, em sede de recurso, da boa e regular aplicação dos recursos, elidindo o débito total e, consequentemente, a multa prevista no art. 57 da Lei 8.443/1992, poderá o Tribunal reaplicar a multa prevista no art. 58, inciso I, da mesma lei, antes absorvida pela primeira.
PROPOSTA DE ENCAMINHAMENTO
 Diante do exposto, submetem-se os autos à consideração superior, propondo ao Tribunal:
2.1. considerar revel o Sr. Inácio Roberto de Lira Campos (XXX.893.574-XX) , com fundamento no § 3º, art. 12, Lei 8.443, de 16 de julho de 1992;
2.2. com fundamento nos arts. 1º, inciso I, 16, inciso III, alíneas 'a' e 'c', da Lei 8.443/1992 c/c os arts. 19 e 23, inciso III, da mesma Lei, e com arts. 1º, inciso I, 209, incisos I e III e § 5º, 210 e 214, inciso III, do Regimento Interno deste Tribunal, julgar irregulares as contas do Sr. Inácio Roberto de Lira Campos (XXX.893.574-XX) , na condição de Prefeito do Município de Cacimba de Areia/PB (gestão 2009-2012) ; e condená-lo ao pagamento das quantias a seguir especificada, com a fixação do prazo de quinze dias, a contar da notificação, para comprovar, perante o Tribunal (art. 214, inciso III, alínea 'a', do Regimento Interno) , o recolhimento da dívida aos cofres da Fundação Nacional de Saúde, atualizada monetariamente e acrescida dos juros de mora, calculados a partir da data discriminada, até a data do recolhimento, na forma prevista na legislação em vigor;
	Valor original (R$) 
	Data da ocorrência

	26.000,00
	27/10/2009

	39.000,00
	21/5/2010

                                            Valor atualizado até 26/2/2020: R$ 113.578,08
2.3. aplicar ao Sr. Inácio Roberto de Lira Campos (XXX.893.574-XX) a multa prevista no art. 57 da Lei 8.443/1992 c/c o art. 267 do Regimento Interno, com a fixação do prazo de quinze dias, a contar das notificação, para comprovar, perante o Tribunal (art. 214, inciso III, alínea 'a', do Regimento Interno) , o recolhimento da dívida aos cofres do Tesouro Nacional, atualizada monetariamente desde a data do acórdão que vier a ser proferido até a do efetivo recolhimento, se for paga após o vencimento, na forma da legislação em vigor;
2.4. informar ao Sr. Inácio Roberto de Lira Campos (XXX.893.574-XX) que, caso se demonstre, por via recursal, a correta aplicação dos recursos, mas não se justifique a omissão da prestação de contas, o débito poderá ser afastado, mas permanecerá a irregularidade das contas, dando-se ensejo à aplicação da multa prevista no art. 58, inciso I, da Lei 8.443/1992;
2.5. autorizar, desde logo, nos termos do art. 28, inciso II, da Lei 8.443/1992, a cobrança judicial da dívida caso não atendidas as notificações;
2.6. autorizar, caso solicitado, o pagamento da dívida do responsável em até 36 parcelas mensais e consecutivas, nos termos do art. 26 da Lei 8.443/1992 c/c o art. 217 do Regimento Interno, fixando-lhe o prazo de quinze dias, a contar do recebimento da notificação, para comprovar perante o Tribunal o recolhimento da primeira parcela, e de trinta dias, a contar da parcela anterior, para comprovar o recolhimento das demais parcelas, devendo incidir sobre cada valor mensal, atualizado monetariamente, os juros de mora devidos, à exceção da multa (art. 59 da Lei 8.443/1992) , na forma prevista na legislação em vigor;
2.7. alertar ao responsável que a falta de comprovação do recolhimento de qualquer parcela importará no vencimento antecipado do saldo devedor, nos termos do § 2º do art. 217 do Regimento Interno deste Tribunal;
2.8. enviar cópia do acórdão que vier a ser proferido à Fundação Nacional de Saúde e ao responsável para ciência, informando que a deliberação, acompanhada do relatório e voto que a fundamentarem, estará disponível para consulta no endereço www.tcu.gov.br/acordaos, além de esclarecer que, caso requerido, o TCU poderá fornecer as correspondentes cópias, em mídia impressa, aos interessados e aos responsáveis;
2.9. encaminhar cópia da deliberação ao Procurador-Chefe da Procuradoria da República no Estado da Paraíba, nos termos do § 3º do art. 16 da Lei 8.443/1992 c/c o § 7º do art. 209 do Regimento Interno do TCU, para adoção das medidas que entender cabíveis, informando-lhe que o inteiro teor da deliberação pode ser consultado no endereço www.tcu.gov.br/acordaos."
2.	O Diretor e o Secretário da SecexTCE ratificaram a instrução acima (peças 22 e 23) .
3.	O representante do Ministério Público junto ao Tribunal de Contas da União (MP/TCU) , em sua intervenção regimental, acolheu o encaminhamento alvitrado pela unidade técnica (peça 24) .
É o relatório.

não há

Procurador Marinus Eduardo De Vries Marsico

TOMADA DE CONTAS ESPECIAL. CONVÊNIO. CONSTRUÇÃO DE SISTEMA DE ABASTECIMENTO DE ÁGUA. REJEIÇÃO DA PRESTAÇÃO DE CONTAS. EXECUÇÃO FÍSICA PARCIAL. NÃO ATINGIMENTO DO OJETO PACTUADO. CITAÇÃO. AUDIÊNCIA. REVELIA. CONTAS IRREGULARES. DÉBITO. MULTA. CIÊNCIA.

TOMADA DE CONTAS ESPECIAL (TCE)

Em exame, processo de tomada de contas especial instaurada pela Superintendência Estadual da Fundação Nacional de Saúde no Estado da Paraíba em desfavor do sr. Inácio Roberto de Lira Campos, ex-prefeito do Município de Cacimba de Areia/PB (gestões 2005-2008 e 2009-2012) , em razão da não aprovação da prestação de contas final e do não atingimento do objeto pactuado por meio do Convênio 703/2007.
2.	O referido ajuste teve como meta a construção de um sistema de abastecimento de água na municipalidade. Após sucessivas prorrogações, o convênio vigeu no período de 31/12/2007 a 30/6/2012, com prazo final para apresentação da prestação de contas em até sessenta dias após o término da vigência.
3.	Para a execução da avença, foram previstos R$ 133.900,00, sendo R$ 130.000,00 a cargo da União e R$ 3.900,00 a título de contrapartida municipal. No entanto, foram liberados recursos federais tão somente no montante de R$ 65.000,00.
4.	Em 4/2/2013, a Funasa notificou o Município de Cacimba de Areia/PB, por intermédio de seu gestor máximo, para apresentar a prestação de contas final do ajuste em tela. Em resposta, o então prefeito, sr. Orisman Ferreira da Nóbrega (gestão 2013-2016) , informou que não havia quaisquer documentos referentes ao convênio e que, por isso, adotaria as medidas administrativas e judiciais cabíveis.
5.	Devidamente notificado pela Funasa, em 24/4/2013, para envio da prestação de contas final, o sr. Inácio Roberto de Lira Campos, responsável pela execução do convênio, manteve-se inerte.
6.	Diante disso, a Funasa procedeu à avaliação técnica do objeto e, após vistoria in loco, realizada em 11/3/2016, constatou a execução física de 36,86% do objeto pactuado, sem etapa útil, nos termos do Relatório 3 de Visita Técnica (peça 2, p. 49-55) . Além disso, foram consignadas pendências documentais relevantes e necessárias à adequada avaliação da execução do objeto pactuado. 
7.	Sob o ponto de vista financeiro, a Funasa concluiu pela não aprovação da aplicação da integralidade dos recursos repassados, conforme o Parecer Financeiro 106/2016 (peça 2, p. 60-62) , o qual apontou as irregularidades abaixo:
	a) não apresentação da prestação de contas final, no valor de R$ 65.000,00, contrariando pressuposto contido no art. 28 da IN STN 1/1997;
	b) execução física parcial e não atingimento do objeto pactuado, cujos percentuais de execução física e de atingimento foram mensurados em 36,86% e 0,00%, respectivamente, causando prejuízo ao erário da ordem de R$ 65.000,00;
	c) despesas com tarifa bancária, no valor de R$ 4,00, em infringência ao art. 8º da IN STN 1/1997; e
	d) não atendimento da Notificação 191/2013/Setor de Prestação de Contas/Suest/PB, datada de 13/8/2013 (AR de 23/8/2013) , a qual solicitou a prestação de contas final.
8.	Diante da inércia do gestor, a Funasa concluiu pela instauração da presente tomada de contas especial.
9.	Nesta Corte de Contas, foi promovida a citação do sr. Inácio Roberto de Lira Campos para que apresentasse alegações de defesa em face da não comprovação da boa e regular aplicação dos recursos, os quais foram integralmente geridos por ele. 
10.	Foi, ainda, realizada a audiência do ex-prefeito para que justificasse a omissão no dever de prestar contas.
11.	Tendo em vista o insucesso das tentativas de notificação do responsável em seu endereço e, ainda, o esgotamento das possibilidades de obtenção de outros domicílios nos sistemas administrativos à disposição desta Corte (peças 10-17 e 20) , foram promovidas a citação e a audiência por intermédio do Edital 15/2020-TCU/Seproc, de 17/1/2020 (peças 18 e 19) .
12.	Regularmente notificado, o responsável deixou transcorrer in albis o prazo para manifestação e não recolheu o valor devido. Dessa forma, deve ser considerado revel, dando-se prosseguimento ao processo, conforme estabelece o art. 12, § 3º, da Lei 8.443/1992.
13.	Corroboro a análise empreendida pela unidade instrutora, a qual contou com a anuência do MP/TCU, razão pela qual incorporo os fundamentos apresentados às minhas razões de decidir.
14.	Considerando que as informações presentes nos autos não permitem constatar a regular aplicação dos recursos repassados e que, mesmo tendo sido dada a oportunidade de exercer o pleno contraditório e ampla defesa ao responsável, tanto perante o órgão concedente quanto no âmbito desta Corte de Contas, ele não se desincumbiu desse ônus, não há o que se aproveitar em seu favor.
15.	Consoante bem salientou a SecexTCE, coube ao sr. Inácio Roberto de Lira Campos a gestão e aplicação da totalidade dos recursos, devendo recair sobre ele, exclusivamente, a responsabilidade pelo ressarcimento do dano apurado.
16.	Cumpre destacar que o ônus de comprovar a regularidade da integral aplicação dos recursos públicos compete ao gestor, por meio de documentação idônea, que demonstre, de forma efetiva e inequívoca, os gastos efetuados e o nexo de causalidade entre as despesas realizadas e os recursos federais recebidos. Dessa forma, o responsável deve trazer aos autos informações consistentes que afastem as irregularidades de forma cabal. Esse entendimento está assentado em diversos julgados, a exemplo dos Acórdão 8/2007-TCU-Primeira Câmara, 41/2007-2ª Câmara, 143/2006-1ª Câmara, 706/2003-2ª Câmara, 533/2002-2ª Câmara e 11/97-Plenário, e encontra fundamento no art. 93 do Decreto-Lei 200/1967, o qual dispõe: "Quem quer que utilize dinheiros públicos terá de justificar seu bom e regular emprego na conformidade das leis, regulamentos e normas emanadas das autoridades competentes".
17.	 Ressalta-se que o dever de prestar contas é inerente à gestão de recursos públicos, constituindo um dos pilares do sistema republicano. Ao descumpri-lo, o responsável infringe a Constituição Federal, as normas que regem a administração pública e as obrigações assumidas por meio do ajuste firmado. Essa omissão abre a possibilidade, inclusive, de que a totalidade dos recursos transferidos tenha sido desviada, em benefício do gestor ímprobo ou de pessoas por ele determinadas.
18.	Diante da não apresentação de defesa e da ausência de indícios de que o ex-prefeito tenha agido de maneira diligente ou adotado quaisquer medidas para resguardar o erário, reputo não ser possível reconhecer a boa-fé, o que autoriza o imediato julgamento definitivo de mérito pela irregularidade de suas contas, nos termos do art. 202, § 6º, do RITCU.
19.	Impõe-se apropriada, ainda, a aplicação da multa prevista nos arts. 19, caput, e 57 da Lei 8.443/1992. Para tanto, fixo o seu valor em R$ 11.000,00, correspondente a, aproximadamente, 10% do valor atualizado do débito.
20.	Registro que, ainda que tenha sido adequada a realização da citação e da audiência do responsável, por força do disposto no art. 209, § 4º, do RITCU, este Tribunal reconhece que existe relação de subordinação entre as condutas de "não comprovação da aplicação dos recursos" e de "omissão na prestação de contas", sendo a primeira consequência da segunda. Diante disso, como foram constatadas essas duas irregularidades, julgo que a aplicação da multa prevista no art. 57 da Lei 8.443/1992 deve afastar a imputação da sanção estabelecida no art. 58, inciso I, da mesma norma, em atenção ao princípio da absorção.
21.	Saliento que a jurisprudência desta Corte de Contas acolhe a absorção acima mencionada, consoante exposto, por exemplo, nos Acórdão 4710/2020-TCU-Primeira Câmara (de minha relatoria) , 9.579/2015-2ª Câmara (relator Ministro Vital do Rêgo) e 2.469/2019-1ª Câmara (relator Ministro-Substituto Augusto Sherman) .
22.	Ante o exposto, voto no sentido de que o Tribunal adote o acórdão que ora submeto à deliberação deste Colegiado.
                  TCU, Sala de Sessões Ministro Luciano Brandão Alves de Souza, em 28 de julho de 2020.
BENJAMIN ZYMLER 
Relator